【裁判字號】    97,簡,129
【裁判日期】    970522
【裁判案由】    漁業法
【裁判全文】
臺北高等行政法院判決
                                     97年度簡字第00129號
原      告  甲○○
被      告  臺北縣政府
代  表  人  乙○○（縣長）
訴訟代理人  丙○○
上列當事人間因漁業法事件，原告不服行政院農業委員會中華民
國97年1 月8 日農訴字第0960165254號訴願決定，提起行政訴訟
。本院判決如下：
    主  文
原告之訴駁回。
訴訟費用由原告負擔。
    事  實
一、事實概要：
    緣原告於民國（下同）96年9 月20日在臺北縣坪林鄉北勢溪
    吊橋下之封溪護漁區段範圍內，以釣具採捕一般野生溪魚，
    案經被告所屬警察局新店分局查獲，被告以其違反漁業法第
    44條第4 款之規定，於96年10月09日北府農林字第09606466
    23號函裁處原告新臺幣（下同）3 萬元在案。原告不服，提
    起訴願遭決定駁回，遂提起本件行政訴訟。
二、兩造聲明：
    (一)原告聲明求為判決：1.訴願決定及原處分均撤銷。
                        2.訴訟費用由被告負擔。
    (二)被告聲明求為判決：1.原告之訴駁回。
                        2.訴訟費用由原告負擔。
三、兩造之爭點：
    (一)原告主張之理由：
      1.原告於96年09月20日因一時好奇前往臺北縣坪林鄉北勢
        溪吊橋下「試竿」，在進行綁線未及下竿前，即遭查獲
        ，於派出所製作筆錄過程中，再三強調若不承認則需留
        置於該所，俟天亮後即送法院起訴，因當時已近深夜（
        約23時），原告一時情急又無奈情況下，只好配合警方
        製作筆錄，承認「犯行」，未料日後遭縣府以違反漁業
        法第44條第4 款之規定起訴，並裁處3 萬元。
      2.原告為中年失業的一介平民，在仲夏夜晚路過坪林，一
        時興起誤闖禁區（因夜色昏暗未見警告標示牌），在此
        之前曾聽朋友說該處有一種名叫「ㄚ嬤魚」的魚種拉力
        很強，因未釣過及亦毫無準備，遂於當地超商買一包土
        司充當釣餌，並於車廂內取出一支三尺釣竿前往試試，
        事實上只要有一點釣魚常識的人都知道，以那種配備，
        想要在該處釣取「ㄚ嬤魚」的機率不大，更何況連撈網
        及魚籠皆未攜帶（這些釣魚必備的釣具，對一個真正想
        釣魚的人幾乎是隨身攜帶），原告如果真想在該處「採
        捕野生溪魚」，為何只攜帶一支輕薄短小的釣竿就前往
        「採捕」？要如何採？如何捕？捕了以後放那裡？換言
        之，原告既無採捕野生溪魚之意圖與犯意，更無採捕野
        生溪魚之事實（根本未及下竿即遭警查處），以上事實
        都有警方現場照片佐證。
      3.依原告之淺薄法律常識（中年失業的一介平民，實在沒
        有能力請教律師，只好以個人對法律的淺薄見解來論述
        ），一般犯罪對預備犯或未遂犯似乎都有不罰、免罰或
        減輕罰則的規定，原告以為當時的情形論斷，既無採捕
        之意圖，更無採捕之事實與結果，換言之，充其量只能
        以「預備犯」或「未遂犯」論處，如今竟以「現行犯」
        來量刑論處，原處分是否失之嚴苛或不當，實有待商榷
        ；再退一萬步想，原告第一次犯錯，而所犯之罪也僅是
        在水源保護區釣魚，只是有「污染水源之虞」（事實上
        完全沒有污染之事實），該處亦無受保護之保育類魚種
        （事實上也沒有採捕之事實），換言之，原告以為個人
        所犯的罪行，實在沒有非繩之以法、不可寬恕之惡行重
        罪，原告一生奉公守法，誠實納稅，從無犯罪前科，誠
        盼貴院橫諸情理法，給予自新悔過機會，予以免罰，是
        感德便。
    (二)被告主張之理由：
      1.按漁業法第44條第4 款規定，主管機關為資源管理及漁
        業結構調整，得以公告規定漁區、漁期之限制或禁止。
        另依同法第65 條 第5 款規定，違反第44條第4 款至第
        9 款規定之一者，處3 萬元以上15萬元以下罰鍰（證據
        五）。
      2.臺北縣坪林鄉「北勢溪護漁區段」係經被告於92年05月
        30日北府農畜字第0920360851號公告在案（證據六），
        自92年07月起全面嚴禁以任何方式採捕水產動植物（含
        垂釣、撈魚、撈蝦、手拋網、網漁、徒手捕捉、射魚等
        ），並已於該鄉○○○○道路、出入口、橋樑等明顯處
        設置告示牌，且被告亦於案發前業將相關資訊置於「臺
        北縣政府資訊服務站」網站之「農業局」首頁「生活休
        閒」－「自然保育」－「臺北縣境內封溪護漁溪區段暨
        禁止事項」內容中，以供社會大眾上網瀏覽、查閱（坪
        林鄉公所亦將封溪資訊建置於該所網站），先予敘明。
      3.原告訴稱一時好奇前往臺北縣坪林鄉北勢溪吊橋下「試
        竿」，在進行綁線未及下竿前，即遭查獲，除一支三尺
        釣竿外，撈網及魚  皆未攜帶及魚獲，既無採捕野生溪
        魚之意圖與犯意，更無採捕野生溪魚之事實乙節，查原
        告96年10月29日訴願書第二點略謂：「本人確實96年9
        月20日於坪林鄉北勢溪吊橋下，以釣竿釣魚…」，顯見
        原告遭警查獲時刻正進行垂釣行為無誤，該垂釣行為確
        實違反前述漁業法之規定。
      4.綜上，被告除依法公告並建置網頁供社會大眾上網瀏覽
        、查閱，亦於重要路段、橋樑設置相關禁釣告示牌，足
        見被告已善盡告知義務，原告失查坪林公所設置之告示
        牌，致應注意而未注意，被告依前述法律、所查事證及
        念其行為並非故意，復96年10月09 日 北府農林字第09
        60646623號函處以最輕罰鍰3 萬元，薄懲示警，並無不
        當及違誤，原告主張為無理由，檢附相關案卷乙宗，請
        大院審查，駁回原告之訴。
    理  由
一、按漁業法第44條第4 款規定：「主管機關為資源管理及漁業
    結構調整，得以公告規定左列事項：..4.漁區、漁期之限制
    或禁止。..」第65條第5 款規定：「有左列情形之一者，處
    新台幣3 萬元以上15萬元以下罰鍰：..5.，違反第44條第4
    款至第9 款規定之一者。..」
二、緣原告於96年9 月20日在臺北縣坪林鄉北勢溪吊橋下之封溪
    護漁區段範圍內，以釣具採捕一般野生溪魚，案經被告所屬
    警察局新店分局查獲，被告以其違反漁業法第44條第4 款之
    規定，於96年10月09日北府農林字第0960646623號函裁處原
    告新臺幣（下同）3 萬元在案。原告不服，提起訴願遭決定
    駁回，遂提起本件行政訴訟。原告經合法通知，未據到場，
    據兩造前揭陳述，其主要爭執點厥為：原告行為是否構成漁
    業法第44條第4 款規定之要件。本院判斷如下。
三、查臺北縣坪林鄉「北勢溪護漁區段」經被告於92年05月30日
    北府農畜字第0920360851號公告在案（見訴願卷12頁），自
    92年07月起全面嚴禁以任何方式採捕水產動植物（含垂釣、
    撈魚、撈蝦、手拋網、網漁、徒手捕捉、射魚等），並將相
    關資訊置於「臺北縣政府資訊服務站」網站之「農業局」首
    頁「生活休閒」－「自然保育」－「臺北縣境內封溪護漁溪
    區段暨禁止事項」內容中，以供社會大眾上網瀏覽、查閱（
    坪林鄉公所亦將封溪資訊建置於該所網站，），更於於該鄉
    ○○○○道路、出入口、橋樑等明顯處設置告示牌（見訴願
    卷第38頁）。欲試竿、釣魚者，應事先查閱上開資訊，以免
    觸法、違規，此乃國民之應盡義務。
四、原告對於上開時地，攜持魚餌、釣竿進行垂釣乙節，並未否
    認，雖其辯稱：路過坪林，一時興起誤闖禁區，因曾聽朋友
    說該處有一種名叫「ㄚ嬤魚」的魚種拉力很強，遂於當地超
    商買一包土司充當釣餌，並於車廂內取出一支三尺釣竿前往
    試試，魚網及魚籠皆未攜帶，其無採捕野生溪魚之意圖與犯
    意，更無採捕野生溪魚之事實，充其量只能以「預備犯」或
    「未遂犯」論處，如今竟以「現行犯」來量刑論處，原處分
    是否失之嚴苛或不當，實有待商榷云云。但查：(一)原告業於
    新店分局調查時直陳：「因警方看到我在溪邊釣魚、被警方
    查獲」、「於95年9 月20日22時許開始，在台北縣坪林鄉北
    勢溪吊橋下旁釣魚，並於95年9 月20日23時許被警方查獲。
    」等語（見訴願卷第16頁），且於訴願時自承「本人確實96
    年9 月20日於坪林鄉北勢溪吊橋下，以釣竿釣魚」等語（見
    訴願卷第9 頁），足見原告為警查獲時，正在上開時地進行
    釣魚至明。(二)漁業法第44條第4 款明定：「主管機關為資源
    管理及漁業結構調整，得以公告規定左列事項：..4.漁區、
    漁期之限制或禁止。..」，而臺北縣坪林鄉「北勢溪護漁區
    段」經被告於92年05月30日北府農畜字第0920360851號公告
    在案，自92 年07 月起全面嚴禁以任何方式採捕水產動植物
    （含垂釣、撈魚、撈蝦、手拋網、網漁、徒手捕捉、射魚等
    ），已如前述，足見原告未攜漁網、漁籠，僅持漁餌、釣竿
    垂釣之行為，仍為漁業法第44條第4 款所禁止，易言之，觸
    犯漁業法第44 條 第4 款規定之違規行為，不以行為人獲得
    漁獲為其要件。原告此項主張，顯不足採。
五、末查原告系爭違規行為，除上開調查筆錄外，尚有代為保管
    原告持之違規之釣竿之代保管條（見原處分卷）及現場照片
    影本（見訴願卷第38、39頁）在卷可憑，原告違反漁業法第
    44條第4 款規定，事證明確。
六、綜合上述，本件原告起訴論旨，均不足採，其違反漁業法第
    44條第4 款規定，事證明確，被告依同法第65條第5 款規定
    裁處罰鍰下限之3 萬元處分，核無不合，訴願決定予以維持
    亦無違誤，原告徒執前詞及一己主觀見解，訴請撤銷，為無
    理由，應予駁回。又本件適用簡易程序，爰不經言詞辯論逕
    為判決，併此敘明。
七、據上論結，本件原告之訴為無理由，爰依行政訴訟法第98條
    第1 項前段、第233 條第1 項、第236 條，判決如主文。
中    華    民    國    97    年    5    月     22    日
               臺北高等行政法院第六庭法  官   闕  銘  富
上為正本係照原本作成。
本件以訴訟事件所涉及之法律見解具有原則性者為限，始得於本
判決送達後20日內向本院提出上訴狀並表明上訴理由，如已於本
判決宣示後送達前提起上訴者，應於判決送達後20日內補具上訴
理由（均按他造人數附繕本），且經最高行政法院許可後方得上
訴。
中    華    民    國    97    年    5    月     22    日
                                     書記官   孫  筱  晴


司法院資訊處製作；財團法人民間司法改革基金會備份。
